ACORDAO-COMPLETO-2538023

ACÓRDÃO 1263/2022 ATA 20/2022 - PLENÁRIO

VISTOS, relatados e discutidos os embargos de declaração opostos por Capim Dourado Rent A Car Ltda. e Poty Rent A Car Ltda. contra o Acórdão 881/2022-TCU-Plenário, que rejeitou os embargos de declaração por elas anteriormente interpostos contra o Acórdão 337/2022-TCU-Plenário, que negou provimento aos pedidos de reexame por elas impetrados contra o Acórdão 866/2021-TCU-Plenário, o qual, por sua vez, considerou procedente representação contra o Pregão Eletrônico 49/2019, promovido pela Caixa Econômica Federal para contratação de serviços de transporte de pessoas, pequenos volumes e documentos não postais, e declarou a inidoneidade das ora embargantes para licitar e contratar com a Administração Pública por três anos.
ACORDAM os Ministros do Tribunal de Contas da União, reunidos em sessão do Plenário, diante das razões expostas pelo Relator e com fundamento nos arts. 32 e 34 da Lei 8.443/1992, em:
9.1. conhecer dos embargos de declaração e rejeitá-los;
9.2. encaminhar cópia deste Acórdão às embargantes, com a informação de que a íntegra do Relatório e do Voto que o fundamentam está disponível no endereço eletrônico www.tcu.gov.br/acordaos.

Embargos de declaração em embargos de declaração em pedido de reexame contra decisão exarada no bojo de representação na qual se declarou a inidoneidade das embargantes para licitar e contratar com a Administração Pública Federal em razão de fraude em pregão eletrônico para registro de preços de serviços de transporte de documentos.

Caixa Econômica Federal

3. Embargantes: Capim Dourado Rent A Car Ltda (14.487.384/0001-23); Poty Rent A Car Ltda (09.535.897/0001-22)

13.1. Ministros presentes: Ana Arraes (Presidente), Walton Alencar Rodrigues, Aroldo Cedraz, Bruno Dantas, Vital do Rêgo, Jorge Oliveira (Relator) e Antonio Anastasia.
13.2. Ministro-Substituto convocado: André Luís de Carvalho.

CAPIM DOURADO RENT A CAR

JORGE OLIVEIRA

Ministro Jorge Oliveira

As empresas Capim Dourado Rent A Car Ltda. (peça 181) e Poty Rent A Car Ltda. (peça 184) interpuseram embargos de declaração contra o Acórdão 881/2022-TCU-Plenário (peça 171) , que rejeitou os embargos de declaração por elas anteriormente interpostos contra o Acórdão 337/2022-TCU-Plenário (peça 148) . Este último, por sua vez, negou provimento aos pedidos de reexame por elas impetrados contra o Acórdão 866/2021-TCU-Plenário (Relator o Ministro-Substituto André Luís de Carvalho) , que, por sua vez, considerou procedente representação contra o Pregão Eletrônico 49/2019, promovido pela Caixa Econômica Federal para contratação de serviços de transporte de pessoas, pequenos volumes e documentos não postais, e declarou a inidoneidade das ora embargantes para licitar e contratar com a Administração Pública por três anos.
2.	Os novos embargos de declaração da Capim Dourado estão redigidos nos seguintes termos:
	"CAPIM DOURADO RENT A CAR, pessoa jurídica de direito privado, CNPJ nº 14.487.384/0001-23, localizada na Qd-901 Sul, Alameda 13, Lote 02, Palmas/TO, CEP 77.017-264, por seu advogado, vem, com fundamento no art. 287 do Regimento Interno, bem como no art. 34 da Lei nº 8.443/92, opor
EMBARGOS DE DECLARAÇÃO
ao Acórdão 881/2022-TCU-PlenárioL, exarado na Sessão Telepresencial do Plenário em 20/04/2022, que rejeitou os embargos de declaração (peça 160) , fazendo-o nos termos dos articulados expostos adiante.
CABIMENTO
	O artigo 34 da Lei nº 8.443/92 e o artigo 287 do Regimento Interno exteriorizam regras segundo as quais são cabíveis, como recurso, embargos de declaração quando houver, na decisão recorrida obscuridade, contradição e/ou omissão.
Art. 34. Cabem embargos de declaração para corrigir obscuridade, omissão ou contradição da decisão recorrida.
§ 1° Os embargos de declaração podem ser opostos por escrito pelo responsável ou interessado, ou pelo Ministério Público junto ao Tribunal, dentro do prazo de dez dias, contados na forma prevista no art. 30 desta Lei.
§ 2° Os embargos de declaração suspendem os prazos para cumprimento da decisão embargada e para interposição dos recursos previstos nos incisos I e III do art. 32 desta Lei.
	No mesmo sentido dispõe o art. 287 do Regimento Interno do Tribunal de Contas da União:
Art. 287. Cabem embargos de declaração quando houver obscuridade, omissão ou contradição em acórdão do Tribunal.
§ 1º Os embargos de declaração poderão ser opostos por escrito pela parte ou pelo Ministério Público junto ao Tribunal, dentro do prazo de dez dias, contados na forma prevista no art. 183, com indicação do ponto obscuro, contraditório ou omisso.
§ 2º Os embargos de declaração serão submetidos à deliberação do
colegiado competente pelo relator ou pelo redator, conforme o caso.
§ 3º Os embargos de declaração suspendem os prazos para cumprimento do acórdão embargado e para interposição dos demais recursos previstos neste Regimento, aplicando-se, entretanto, o disposto no § 1º do art. 285.
	(...) 
	O recorrente, ao impugnar uma decisão, pode pedir a sua reforma, a sua invalidação, o seu esclarecimento ou a sua integração (esses dois últimos casos são vistos apenas nos embargos de declaração) .
	Nas bem vindas lições de José Carlos Barbosa Moreira:
Os embargos de declaração podem caber contra qualquer decisão judicial, seja qual for a sua espécie, o órgão de que emane e o grau de jurisdição em que se profira (destaque no original) .
	O exame dos autos revela que em face do Acórdão 337/2022-TCU-Plenário, o embargante opôs embargos de declaração (peça 160) , conhecidos e não acolhidos ao entendimento de que  inexistentes as hipóteses previstas no art. 34 da Lei8.443/1992.
	Sobre a interposição de embargos de declaração contra julgamento de embargos de declaração, Fredie Didier3 adverte:
Ora, cada parte interporá o recurso, independentemente, no prazo e observadas as exigências legais (CPC, art. 500) . Significa que, proferida a decisão, cabe a cada uma das partes opor seus respectivos embargos de declaração. Se apenas uma delas embargar, da decisão de embargos podem caber novos embargos ou outro recurso que seja admissível na espécie, por qualquer uma delas.
	Lançadas essas premissas, a embargante aponta a existência de obscuridade e omissão que macula o novo julgado, na análise da seguinte questão: "quebra de sigilo telemático".
Isto posto, torna-se imperioso acolher os segundos embargos de declaração para sanar a obscuridade e omissão apontada, reconhecendo a ilicitude da prova.
EFEITO SUSPENSIVO
	O embargante pleiteia a concessão do efeito suspensivo ao presente recurso, pois demonstrada a relevante fundamentação e o perigo de dano irreversível, ante o prosseguimento das medidas executivas do cumprimento da decisão, que o expõe a uma situação gravosa.
	Ademais, nos termos do disposto no art. 287, §3º do RITCU, os embargos de declaração, como recurso de correção, "...suspendem os prazos para cumprimento do acórdão embargado e para interposição dos demais recursos previstos neste Regimento...".
	E nem se alegue manifestação protelatória, pois os argumentos lançados são relevantes, o que faz implícita a necessidade de explicitação por parte desta Corte de Contas.
	A toda evidência, requer que seja deferido o pedido de atribuição de efeito suspensivo ao recurso.
OBSCURIDADE E OMISSÃO
	O embargante indica a existência de obscuridade e omissão no julgado ora impugnado, pois ele não acrescentou novos fundamentos, limitando-se a reproduzir as razões já expostas na decisão embargada, o que viola o disposto nos artigos 489, § 1º, do Código de Processo Civil e 93, X, da Constituição da República.
	Vejamos:
	Como visto, não houve a análise individualizada da questão aventada nos primeiros embargos (peça 160) , pois observa-se que o embargante trouxe ao seu recurso os fundamentos para que fossem analisadas as omissões/obscuridades indicadas, todavia, o Tribunal se limitou a rejeitar os embargos sem discorrer sobre os argumentos apresentados, como se vê na seguinte expressão: "os argumentos acima são suficientes para demonstrar".
	Enfim, a decisão supracitada é omissa e obscura, redundando em sua nulidade, pois viola o disposto no art. 93, X, da CF/88 e no §1º do art. 489 do CPC, sendo totalmente genérica, a ponto de não rechaçar as alegações específicas do embargante.
	Sobre o tema, lecionam Arruda Alvim, Araken de Assis e Eduardo Arruda Alvim:
Fundamentação suficiente. O princípio jurídico que determina a fundamentação da sentença é de ordem pública. O critério é o de se exigir uma fundamentação suficiente e correta, mas não absolutamente exaustiva; neste sentido, os tribunais já se manifestaram afirmando que não é nula a sentença com motivação sucinta.
	Isso posto, requer o acolhimento dos embargos de declaração, para cassar o Acórdão 881/2022-TCU-PlenárioL, para que outro, devidamente fundamentado, seja proferido, reconhecendo a ilicitude da prova.
 PEDIDOS
	Em face do exposto, requer:
a) Preliminarmente, que seja concedido efeito suspensivo aos embargos de declaração.
b) Quanto ao mérito, que o Tribunal julgue procedentes os Embargos de Declaraçãopara cassar o Acórdão Nº 881/2022-PL,	para	que	outro,	devidamente	fundamentado, seja     proferido, reconhecendo a ilicitude da prova."
3.	Por sua vez, os embargos da Poty estão assim redigidos:
	"POTY RENT A CAR LTDA, já qualificada na representação epigrafada, por seu advogado, com escritório profissional estabelecido na Av. Campos Sales, nº 964, Bairro Centro, CEP 64.000-300, Teresina - PI, onde recebe as informações de estilo, vem a presença de V. Exª, com fulcro no art. 34 da Lei nº 8.443/92 c/c o art. 287 do Regimento Interno, interpor
EMBARGOS DE DECLARAÇÃO
	Em face do Acórdão 881/2022-TCU-Plenário, proferido na sessão prolatado na sessão de 20/04/2022, pelos motivos de fato e de direito a seguir aduzidos.
	Vislumbra-se que a embargante já opôs os primeiros Embargos de Declaração (peça 163) , apontando omissão e obscuridade no acórdão, o qual considerou procedente representação contra o Pregão Eletrônico 49/2019, promovido pela Caixa Econômica Federal para contratação de serviços de transporte de pessoas, pequenos volumes e documentos não postais, e declarou a inidoneidade da embargante para licitar e contratar com a Administração Pública por 3 (três) anos.
	De fato, nas razões dos Primeiros Embargos Declaratórios, a embargante sustentou um ponto omisso e um obscuro, qual seja, "...o acórdão açoitado está eivado de obscuridade, mais precisamente as premissas fáticas de que se valeu, pois a fundamentação levantada, qual seja, "interesse da sociedade de se conhecer o destino dos recursos públicos", "operações financeiras que envolvam recursos públicos não estão abrangidas pelo sigilo bancário", "acesso a informações relacionadas a operações financiadas com recursos públicos", "a inoponibilidade de sigilo bancário e empresarial ao TCU quando se está diante de operações fundadas em recursos públicos", constitui situação fática divergente dos autos, pois o vertente caso não envolve o dever de prestar contas ou da não-comprovação da aplicação dos recursos, mas sim fiscalização de atos e contratos, que não versam sobre prejuízos ao erário público.".
	Pela leitura do acórdão embargado, forçoso concluir que a decisão encontra- se omissa em relação à "pois o vertente caso não envolve o dever de prestar contas ou da não-comprovação da aplicação dos recursos, mas sim fiscalização de atos e contratos, que não versam sobre prejuízos ao erário público".
	Confronte-se:
Observe-se, ademais, que os argumentos acima são suficientes para demonstrar não só a ausência de violação a dispositivos da Lei 12.965/2014, que instituiu o Marco Civil da Internet, mas também para refutar as alegações de existência de omissões e de obscuridade no exame da questão atinente ao sigilo bancário.
Por fim, inexistem as supostas omissão e contradição na fundamentação da dosimetria das sanções. Embora o TCU, de fato, não realize uma avaliação objetiva, dada a ausência de parâmetros legalmente estabelecidos para tanto, como afirmado no Voto condutor da deliberação questionada, esta Corte considera, na definição das penalidades, a gravidade e a reprovabilidade das condutas dos responsáveis, bem como as atenuantes e agravantes de tais condutas existentes em cada situação concreta submetida a seu crivo, de modo a definir a extensão da sanção, respeitados os limites máximos estipulados em sua Lei Orgânica, exatamente como aconteceu no caso em foco e nos precedentes a que aludiram as embargantes.
	Como é de curial sabença, a possibilidade de oposição de embargos de declaração em face de embargos opostos anteriormente só se faz possível para dirimir questões as quais foram debatidas nos embargos anteriores.
	Nesse sentido, é a lição de Vicente Greco Filho1:
A lei não proíbe nem prevê a possibilidade de embargos de declaração contra embargos de declaração. Tem sido admitida a interposição de novos embargos se na decisão proferida em decorrência dos primeiros há, por sua vez, omissão, dúvida, obscuridade ou contradição, mas não se admite a repetição dos embargos para discutir a mesma matéria já discutida nos primeiros ou que poderia ter sido apresentada desde logo.
	No mesmo tom, é a jurisprudência do STF, senão vejamos:
Os segundos embargos de declaração só são admissíveis se os vícios apontados e compatíveis com sua natureza se alegam como existentes no acórdão que julgou os primeiros embargos, e não quando se volta a repisar o que já foi sustentado nestes e por ele rejeitado (STF, ED em ED em Agr. Reg em Agr nº 210.773-6/DF, Rel. Min. Moreira Alves, DJ 25/06/1999) .
	Voltando-se os presentes embargos de declaração contra vícios na decisão que julgou os embargos primitivos, que incorreu em omissão, devem ser acolhidos os declaratórios que visam ao seu aperfeiçoamento.
	Logo, merece aclaramento o acórdão para tornar completa e efetiva a prestação deste respeitável órgão, como se conclui da leitura do art. 287 do Regimento Interno deste eg. Tribunal de Contas:
Art. 287. Cabem embargos de declaração quando houver obscuridade, omissão ou contradição em acórdão do Tribunal.
	Por fim, deve ser concedido o efeito suspensivo aos embargos declaratórios, conforme previsão do art. 287, §3º do Regimento Interno do TCU:
§ 3º Os embargos de declaração suspendem os prazos para cumprimento do acórdão embargado e para interposição dos demais recursos previstos neste Regimento, aplicando-se, entretanto, o disposto no § 1º do art. 285.
	Com essas considerações, requer o conhecimento e acolhimento dos embargos, concedendo-lhes efeito suspensivo, para que haja o esclarecimento da premissa fática adotada no Acórdão (fiscalização de  recursos públicos) ."
	É o relatório.

Flávio Soares de Sousa (4983/OAB-PI), representando Poty Rent A Car Ltda; Ricardo Lucas Calderón (25.654/OAB-PR) e Tatiana Villordo Calderon (39.391/OAB-PR), representando Obdi Equipamentos Eireli; Andre Yokomizo Aceiro (175337/OAB-DF), representando Caixa Econômica Federal; Marco Aurélio Dantas (2438.93/OAB-PI), Francisco de Oliveira Loiola Junior (3700/OAB-PI) e outros, representando Capim Dourado Rent A Car Ltda.

Não atuou

EMBARGOS DE DECLARAÇÃO EM EMBARGOS DE DECLARAÇÃO EM PEDIDOS DE REEXAME EM REPRESENTAÇÃO. PREGÃO ELETRÔNICO. DECLARAÇÃO DE INIDONEIDADE PARA LICITAR E CONTRATAR COM A ADMINISTRAÇÃO PÚBLICA. CONTRATAÇÃO DE SERVIÇOS DE TRANSPORTE DE PESSOAS, PEQUENOS VOLUMES E DOCUMENTOS NÃO POSTAIS. INEXISTÊNCIA DAS FALHAS APONTADAS, TENTATIVA DE REDISCUSSÃO DO MÉRITO. REJEIÇÃO.

REPRESENTAÇÃO (REPR)

não atuou

Atendidos os requisitos de admissibilidade pertinentes, podem ser conhecidos os embargos de declaração opostos por Capim Dourado Rent A Car Ltda. e Poty Rent A Car Ltda. contra o Acórdão 881/2022-TCU-Plenário, que rejeitou os embargos de declaração por elas anteriormente interpostos contra o Acórdão 337/2022-TCU-Plenário. Este último negou provimento aos pedidos de reexame por elas impetrados contra o Acórdão 866/2021-TCU-Plenário (Relator: Ministro-Substituto André Luís de Carvalho) .
2.	Esta última deliberação, por sua vez, considerou procedente representação contra o Pregão Eletrônico 49/2019, promovido pela Caixa Econômica Federal para contratação de serviços de transporte de pessoas, pequenos volumes e documentos não postais, e declarou a inidoneidade das ora embargantes para licitar e contratar com a Administração Pública por três anos.
3.	Em seus novos embargos de declaração, a Capim Dourado indicou a existência de possíveis obscuridades e de omissão no julgado impugnado, que não teria acrescentado novos fundamentos e se limitado a reproduzir as razões já expostas na decisão que negou provimento ao pedido de reexame, sem que tivesse havido maiores análises e refutação das alegações relativas a supostas violações ao Marco Civil da Internet (Lei 12.965/2014) e ao sigilo bancário.
4.	Já a Poty apontou suposta omissão no Acórdão questionado, que não teria se manifestado a respeito da alegação de eventual obscuridade na deliberação que apreciou o pedido de reexame, decorrente das supostas referências feitas no julgado ao dever de prestar contas ou à não comprovação da aplicação dos recursos, conquanto a situação tratada nos autos envolvesse fiscalização de atos e contratos, sem tratar de prejuízos ao erário.
5.	Antes de demonstrar que não ocorreram as possíveis falhas alegadas, faço questão, tal como procedi nos Votos condutores tanto do Acórdão que negou provimento ao pedido de reexame quanto do aresto ora embargado, de rememorar os motivos que levaram à aplicação de sanção às recorrentes: apresentação de documentos com conteúdo falso, que indicavam erroneamente a condição de microempresas - ME ou empresas de pequeno porte - EPP; e existência dos seguintes indícios de conluio entre aquelas empresas. Nesse último caso, em face de (i) exploração do mesmo objeto e do mesmo nicho de mercado; (ii) parentesco entre os sócios, que seriam irmãos; (iii) relações pretéritas entre os sócios, que participaram também de outras empresas em conjunto e com o pai e com o tio; (iv)  prestação de serviços pelo mesmo contador; (v) coincidência de telefones para contato; (vi)  anexação ao sistema do certame de planilhas com propostas elaboradas pela mesma pessoa e encaminhadas do mesmo endereço eletrônico de IP (Internet Protocol) ; e (vii) representação conjunta de ambas as empresas pela mesma sócia em diversos atos distintos.
6.	Com respeito ao argumento da Capim Dourado de que caracterizaria omissão e obscuridade a ausência, no Voto que norteou o julgamento dos primeiros embargos de declaração por ela opostos, de novos argumentos relativos a supostas violações do Marco Civil da Internet e ao sigilo bancário, anoto que aquela empresa, nos referidos primeiros embargos de declaração, já havia anteriormente apresentado alegações acerca da ocorrência da mencionada omissão no tocante aos dois temas mencionados.
7.	Tais alegações foram examinadas nos itens 5 e 6 do Voto condutor do Acórdão ora embargado, que me dispenso de transcrever e nos quais se mostrou que as supostas falhas não existiam, já que a matéria havia sido clara e efetivamente analisada no Acórdão que negou provimento ao pedido de reexame.
8.	Assim, uma vez demonstrado que a impropriedade então apontada não tinha ocorrido, não haveria necessidade de acrescentar novos argumentos, como agora pleiteia a embargante, nem na análise dos primeiros embargos de declaração, nem no exame destes segundos aclaratórios, uma vez que isso caracterizaria uma óbvia rediscussão do mérito, procedimento vedado na via recursal eleita.
9.	Nota-se, pois, que o real objetivo almejado pela Capim Dourado, nesta oportunidade, é tentar revolver, de maneira indireta e dissimulada, a matéria de fundo tratada nos autos, tal como aparentemente tentara, sem sucesso, em seus primeiros embargos de declaração.
10.	Também não procede o argumento da Poty de suposta omissão na avaliação da afirmação de existência de obscuridade na deliberação que apreciou o pedido de reexame, ante possível confusão de premissas fáticas, dadas as referências ao dever de prestar contas ou à não comprovação da aplicação dos recursos, apesar de a situação tratada nos autos envolver fiscalização de atos e contratos, sem cuidar de prejuízos ao erário.
11.	Essa alegação concernente à natureza da atuação desta Corte de Contas no caso concreto, todavia, não foi feita de forma independente, mas sim como um dos fundamentos para o questionamento maior de violação indevida de sigilo bancário.
12.	Inequivocamente, esse ponto concernente ao sigilo bancário foi abordado também nos itens 5 e 6 do Voto condutor da decisão ora embargada, nos quais se deixou claro, entre outros aspectos, que a jurisprudência do Supremo Tribunal Federal - STF confirma "a inoponibilidade de sigilo bancário e empresarial ao TCU quando se está diante de operações fundadas em recursos públicos."
13.	Assim, devidamente refutado, naquela ocasião, o argumento maior da embargante ("violação de sigilo bancário") , não haveria qualquer necessidade de também examinar e rejeitar uma das premissas daquele argumento ("natureza do caso em foco") , já que isso em nada reforçaria a fundamentação da deliberação embargada.
14.	Embora seja despiciendo fazê-lo nesta ocasião, acrescente-se, à guisa de mera observação, que, conforme expressamente mencionado no trecho há pouco transcrito, o sigilo bancário não pode ser oposto ao TCU quando se estiver diante de "operações fundadas em recursos públicos".
15.	Essa é, indubitavelmente, a natureza do procedimento administrativo tratado nos autos, já que licitações promovidas pela empresa pública Caixa Econômica Federal envolvem, por óbvio, valores de tal natureza.
16.	Vê-se, pois, que, a partir de um mero e desprovido de fundamento jogo de palavras ("julgamento de contas", "fiscalização de atos e contratos" e "prejuízos ao erário", todas matérias inequivocamente inseridas na competência deste Tribunal) , a Poty também procura, indiretamente, com estes segundos embargos de declaração, rediscutir o mérito das decisões proferidas neste processo, o que, como visto, é inadmissível na modalidade recursal em exame.
	Por tais motivos, devem ser rejeitados os recursos em foco, nos termos da minuta de acórdão que submeto a este Colegiado. 
	TCU, Sala das Sessões, em 1 de junho de 2022.
JORGE OLIVEIRA 
Relator